【裁判字號】    97,消債更,1311
【裁判日期】    971204
【裁判案由】    聲請更生程序
【裁判全文】
臺灣高雄地方法院民事裁定          97年度消債更字第1311號
聲  請  人
即債 務 人  甲○○
上當事人因消費者債務清理事件聲請更生，本院裁定如下：
    主  文
聲請人即債務人甲○○自中華民國九十七年十二月五日下午四時
起開始更生程序。
命司法事務官進行本件更生程序。
    理  由
一、聲請意旨略以：聲請人即債務人甲○○前向附表所示之各銀
    行申辦貸款，積欠無擔保債務合計新臺幣（下同）171 萬
    8,409 元，雖於民國95年間曾依金融主管機關協調成立之中
    華民國銀行公會會員辦理消費金融案件無擔保債務協商機制
    ，與各該債權銀行達成分期還款協議，同意自95年9 月起，
    分80期利率9 ％之方式，按月償還3 萬957 元。惟聲請人每
    月薪資收入尚不足3 萬元，尚有父親黃朝村、母親黃李素意
    須扶養，本無法履行協議。協商時銀行並未考量其財產及收
    支狀況，故僅繳納1 期即告毀諾，客觀上確有不可歸責於己
    之事由致履行顯有重大困難，爰聲請准予重建更生等語。
二、按「債務人不能清償債務或有不能清償之虞者，得依本條例
    所定更生或清算程序，清理其債務」、「債務人與金融機構
    協商成立者，不得聲請更生或清算，但因不可歸責於己之事
    由，致履行顯有重大困難者，不在此限」、「本條例施行前
    ，債務人依金融主管機關協調成立之中華民國銀行公會會員
    辦理消費金融案件無擔保債務協商機制與金融機構成立之協
    商，準用前項之規定」，消費者債務清理條例第3 條、第15
    1 條第5 項、第6 項分別定有明文。是消費者如形式上合乎
    上開條文所限制之聲請資格，且已與金融機構協商成立，或
    於本條例施行前，已依金融主管機關協調成立之中華民國銀
    行公會會員辦理消費金融案件無擔保債務協商機制與金融機
    構成立協商後，因具有不可歸責於己之事由，致履行顯有重
    大困難者，即得聲請法院准予更生或清算。該條文所謂「不
    可歸責於己之事由」，解釋上係指客觀上聲請人有收支狀況
    之變動，非其成立協商時所能預期，諸如物價上漲、家屬患
    病等導致支出增加，或因意外、病痛無法工作、僱用之公司
    倒閉或裁員、減薪等以致收入減少等情；又縱使財產及收支
    狀況無甚變動，但因協商時居於劣勢，未能實質協議，僅為
    爭取利息減少及分期清償之些許優惠，勉予允諾，惟其財產
    及收入客觀上難以如期履行之情形，亦屬該當。
三、經查：
（一）本件聲請人依金融主管機關協調成立之中華民國銀行公會
      會員辦理消費金融案件無擔保債務協商機制，於95年間與
      附表所示之債權人達成分期還款協議，同意自95年9 月起
      ，分80期利率9 ％之方式，每月償還3 萬957 元。嗣自95
      年10月起，即未依協議履行，迄今仍積欠各該債權銀行如
      附表所示之金額等情，有協議書、無擔保債務還款計劃書
      、財團法人金融聯合徵信中心當事人查詢個人資料（信用
      報告）回覆書及台北富邦銀行更生事件陳報狀附卷可憑，
      堪認上情屬實。
（二）聲請人之財產及收入狀況，依其陳報目前在南鐵機械股份
      有限公司（下稱南鐵公司）擔任冷作工一職，每月薪資2
      萬餘元，業已離婚，有1 子黃裕森隨妻改嫁並已由對方收
      養，刻寄住他人戶籍，父母健在等情，有聲請人勞工保險
      人被保險人投保資料、健保局投保資料、在職證明書、財
      政部高雄市國稅局95及96年度綜合所得稅各類所得資料清
      單、財產歸屬資料清單及戶籍謄本在卷可供佐證。依上開
      聲請人所得資料顯示，95年度總所得26萬6,565 元，平均
      每月所得約2 萬2,214 元；96年度總所得26萬2,800 元，
      平均每月所得約2 萬1,900 元，足見聲請人此部分陳述確
      屬事實。
（三）支出方面，聲請人陳稱每月須與兄妹2 人共同負擔父母每
      月各3,000 元，並提出其家系表及其父母綜合所得資料及
      財產歸屬資料為證。然按「受扶養權利者，以不能維持生
      活而無謀生能力者為限」、「前項無謀生能力之限制，於
      直系血親尊親屬不適用之」，民法第1117條定有明文。是
      直系血親尊親屬作為扶養權利人，雖不必無謀生之能力，
      但仍須以不能維持生活為前提要件。而所謂「不能維持生
      活」，係指其財力狀況；所謂「無謀生能力」，則指工作
      能力之有無。準此，本件依卷內聲請人父母之綜合所得資
      料及財產歸屬資料（卷第53-58 頁），聲請人之父親95年
      度有所得17萬6,760 元，96年度有所得17萬7,000 元，平
      均每月所得1 萬4,750 元，可見其尚有能力賺取報酬，收
      入亦足以維持個人生活之所需，自不得主張應受扶養，且
      因其有所得收入，尚應對其配偶負擔扶養之責。查聲請人
      之母親黃李素意於95年度有所得11萬175 元，但96年度均
      無所得，財產則僅有1994年份之國瑞汽車1 輛，其財產狀
      況足認已不能維持必要生活，自有受扶養之權利。本件黃
      李素意之扶養義務人除其配偶黃朝村外，尚有聲請人及其
      兄弟姊妹2 人，並參酌內政部社會司統計公布之97年度臺
      灣省每人每月最低生活費為9,829 元，則聲請人每月應負
      擔之扶養費用約為2457元（9829÷4） ，得認係必要支出
      。至聲請人日常生活之所需，除有特殊情事並有證據資料
      足以證明另有額外必要之支出外，亦應以上開最低生活費
      用為核算基礎。
（四）綜上所述，聲請人陳報個人必要支出及扶養費用固非皆可
      採，惟即使依其96年度平均每月所得2 萬1,900 元為計算
      基礎，顯已無法支應原協議每月應償還3 萬957 元之款項
      。而95年協商當時聲請人收入狀況與今日相較更低，可見
      其當時確無實質協談空間，債權銀行尚未翔實綜核聲請人
      之財產及收支狀況，以擬定適切之協商還款方案。則聲請
      人主張還款1 期後，即無力清償，係屬不可歸責於己之上
      開事由所致，即非無由，應信為真。
四、末按「法院開始更生程序之裁定，應載明其年、月、日、時
    ，並即時發生效力。」、「法院裁定開始更生或清算程序後
    ，得命司法事務官進行更生或清算程序，必要時得選任律師
    、會計師或其他適當之自然人或法人一人為監督人或管理人
    。」消費者債務清理條例第45條第1 項、第16條第1 項分別
    定有明文。本件聲請人與金融機構協商成立後，非因可歸責
    於己之事由而無法繼續履行，且依其目前收入及財產狀況，
    未償之債務應已無清償之能力或已有不能清償之虞，有如上
    述。此外，亦查無聲請人有消費者債務清理條例第46條各款
    所定駁回更生聲請等事由，有本院民事紀錄科查詢表及臺灣
    高等法院被告前案紀錄表在卷可憑。且聲請人既非從事營業
    活動而屬受薪之消費者，所負無擔保或無優先權之債務總額
    亦未逾1,200 萬元。從而，聲請人聲請更生，洵屬有據，應
    予准許，爰命司法事務官進行本件更生程序。
五、依消費者債務清理條例第11條第1 項、第45條第1 項、第16
    條第1 項，裁定如主文。
中    華    民    國    97    年    12    月    4     日
                  民事第三庭  法  官  李嘉益
以上證明與原本無異。
本裁定已於97年12月5日下午4時公告。
本件不得抗告。
中    華    民    國    97    年    12    月    5     日
                              書記官  王美玲
附表：債權人清冊
┌──┬────────┬────────┬───────┐
│編號│債權人          │金額（新臺幣）  │  種     類   │
├──┼────────┼────────┼───────┤
│ 一 │臺北富邦銀行    │53萬2,160元     │信用卡、信貸  │
├──┼────────┼────────┼───────┤
│ 二 │遠東國際商業銀行│8萬5,249元      │信用卡        │
├──┼────────┼────────┼───────┤
│ 三 │萬泰商業銀行    │33萬5,000元     │信貸          │
├──┼────────┼────────┼───────┤
│ 四 │台新國際商業銀行│46萬1,000元     │信貸          │
├──┼────────┼────────┼───────┤
│ 五 │日盛國際商業銀行│30萬5,000元     │信貸          │
├──┴────────┼────────┼───────┤
│ 合       計          │171萬8,409元    │              │
└───────────┴────────┴───────┘


司法院資訊處製作；財團法人民間司法改革基金會備份。
